【裁判字號】    90,台上,6655
【裁判日期】    901101
【裁判案由】    違反毒品危害防制條例
【裁判全文】
最高法院刑事判決                                九十年度台上字第六六五五號
    上  訴  人  甲○○
    選任辯護人  張賡堯律師
    上  訴  人  乙○○
右上訴人等因違反毒品危害防制條例案件，不服台灣高等法院高雄分院中華民國九十
年八月八日第二審更審判決（八十九年度上重更(二)字第一七號，起訴案號：台灣高雄
地方法院檢察署八十七年度偵字第一六七三二號），提起上訴，本院判決如左：
    主  文
原判決撤銷，發回台灣高等法院高雄分院。
    理  由
本件原判決認定上訴人甲○○、乙○○與柯恆榮明知甲基安非他命係第二級毒品屬管
制物品，非經許可不得進口及運輸，甲○○竟意圖營利並基於販賣甲基安非他命之犯
意，復與乙○○、柯恆榮共同基於運輸走私安非他命犯意之聯絡，於民國八十七年六
月十日許，先由甲○○透過與其有共同營利意圖之犯意聯絡而藏居大陸地區之友人即
不詳姓名綽號「老仔」之成年男子購入甲基安非他命後，再以電話與在大陸海南省文
昌市之乙○○取得連繫，談妥由乙○○及柯恆榮為甲○○運送甲基安非他命回台灣，
並約定每公斤運費新台幣（下同）三萬九千元。八十七年六月底，甲○○透過該綽號
「老仔」之男子，將在大陸地區所購得每包重一公斤之第二級毒品甲基安非他命共四
十七包及訂金折合新台幣一百萬元之人民幣在海南省文昌市交付予乙○○後，乙○○
旋即大量收購丁香魚及黑鯧魚等共五百六十四箱（總共重量七七八○公斤）亦屬管制
物品之魚貨，將第二級毒品甲基安非他命四十七包夾藏在其中六箱丁香魚中，於八十
七年七月十四日，將上開魚貨連同第二級毒品甲基安非他命，在海南省三亞漁港委託
李國禎（檢察官另案起訴）所有之高雄市達利水產公司「達利號」漁船走私入境台灣
，李國禎與達利號漁船船長楊石能均明知乙○○所委託載運之丁香魚、黑鯧魚均屬管
制之大陸物品（不知丁香魚內藏甲基安非他命），仍基於與乙○○共同走私該魚貨之
犯意聯絡，應允代為走私入境（此部分甲○○與柯恆榮僅有共同私運毒品入境之共同
犯意，對私運魚貨部分並無共同犯意之聯絡）。八十七年七月十六日，乙○○與柯恆
榮一同搭機返台準備取貨事宜；八十七年七月十八日，該「達利號」漁船返抵高雄市
紅毛港漁港，八十七年七月十九日乙○○至達利水產公司確認該夾藏於魚貨內之第二
級毒品甲基安非他命已順利運入台灣後，於同日晚上十時許，在高雄市○○路與復興
路口與甲○○見面，除告知該消息外，並約定於翌日上午在高雄市○○○路與新光路
口交貨，及交貨前先由乙○○以甲○○之呼叫器（000000000號）聯絡。八
十七年七月二十日上午五時四十分許，達利水產公司僱用不知情之程永賢駕駛車牌號
碼ＪＯ－一○八號大貨車將乙○○所託運之丁香魚共一百五十八箱（內含藏有甲基安
非他命之六箱）載運至乙○○所指定之高雄縣梓官鄉○○○路二三六號朝德農海產加
工廠交付予乙○○後，乙○○隨即攜帶其中六箱藏有甲基安非他命之丁香魚搭乘由不
知情之計程車司機吳和南所駕駛之車牌號碼ＰＷ－七七五號計程車欲載運至高雄市○
○○路與新光路口交付予甲○○時，於八十七年七月二十日上午十時三十分許，在高
雄市○○區○○路與智昌路口，為警當場查獲，並扣得上開第二級毒品甲基安非他命
四十七包（驗前毛重四十七點九四公斤、內政部警政署刑事警察局驗後毛重四十七點
一公斤，復送高雄醫學院附設中和紀念醫院鑑驗後毛重四十七公斤）丁香魚六箱、行
動電話（0000000000號）一支，並循線於同日上午十一時三十分許，在高
雄市○○○路與新光路口逮獲甲○○，並扣得甲○○所有供犯罪所用呼叫器一只等情
。因而撤銷第一審判決，改判依想像競合犯及牽連犯論處甲○○共同販賣第二級毒品
罪刑；依想像競合犯論處乙○○共同運輸第二級毒品罪刑，固非無見。
惟查：(一)、審理事實之法院，本乎發見實質的真實之本旨，對於案內一切與罪名之成
立與否、論罪科刑有重要關係之證據，除認為不必要者外，均應詳為調查，然後基於
調查所得之心證，以為判斷之基礎。故證據雖已調查，若尚有其他必要部分並未調查
，即與證據未經調查無異，如遽行判決，仍難謂無刑事訴訟法第三百七十九條第十款
規定所稱應於審判期日調查之證據，而未予調查之違法。原判決認定甲○○有前開犯
行，係以乙○○於警訊時供稱查扣之第二級毒品甲基安非他命之貨主是甲○○，甲○
○打電話到大陸找伊，要伊幫忙處理從大陸利用漁船夾藏於魚貨走私安非他命之事宜
，伊答應後，把甲○○透過「老仔」在大陸買到之安非他命夾藏在伊之魚貨內，再安
排國內到外地運輸魚貨之漁船走私回國內等語之自白，為主要論據。但甲○○始終否
認有該犯行，而乙○○自第一審起即稱伊與甲○○有債務糾紛，才供稱甲○○是安非
他命之貨主，其實被查扣之安非他命是綽號「老柯」之柯恆榮與大陸「老仔」接洽後
，老柯請伊幫忙把六箱魚貨載回台灣等語（第一審卷第十六頁背面、第十七頁，原審
法院上重訴字卷第二○七頁背面、上重更(一)卷第四十三頁正面、上重更(二)卷第六十二
、六十三頁）。乙○○先後之供述已有不符，非無瑕疵可指，況其於原審此次更審時
更稱警訊筆錄所稱另一位姓柯之人，是柯恆榮，柯恆榮已經投案，伊曾去做過證等語
（原審法院上重更(二)卷第六十四頁）。甲○○於原審法院更審時辯稱乙○○於歷次審
理時明白指稱託其運輸裝有毒品之六箱丁香魚返台者係綽號「老柯」之柯恆榮。而乙
○○與柯恆榮於八十七年七月十六日同機返台，由小港機場入境，又相偕投宿高雄市
龍達飯店，且約定於同月二十日上午，由乙○○將藏有安非他命之六箱丁香魚送至該
飯店交付柯恆榮，伊係被陷害的等語。並請求傳訊柯恆榮作證對質及調查柯恆榮在該
案供述之內容及辦理之情形（原審法院上重更(二)卷第八十二、八十三頁），實情如何
？與扣案之第二級毒品甲基安非他命究係甲○○或柯恆榮交付乙○○私運入境之認定
至有關係。原審法院亦認有調查究明之必要，而傳喚柯恆榮作證，並於審理單批示向
台灣高雄地方法院調柯恆榮違反毒品危害防制條例案卷（註明如不便借調請影印檢送
柯恆榮之警卷、偵查卷宗筆錄）。柯恆榮雖未如期到庭作證，但具狀請求單獨傳訊作
證（原審法院上重更(二)卷第一九二、一九三頁），原審竟未再予傳訊又不待調閱柯恆
榮案之筆錄等資料予以調查釐清，即為前開事實之認定，且未於判決內說明不予調查
之理由，尚嫌速斷，其審理猶有未盡。(二)、供犯罪所用或供犯罪預備之物，如屬於犯
人所有，依刑法第三十八條第一項第二款規定，得沒收之。依原判決認定之事實，乙
○○等所私運入境之丁香魚及黑鯧魚等魚貨，共有五百六十四箱，除其中夾藏第二級
毒品甲基安非他命之六箱丁香魚，原判決以係上訴人等供運輸毒品入境犯罪所用之物
，依毒品危害防制條例第十九條第一項規定予以宣告沒收外，對於其餘五百五十八箱
之魚貨，是否為乙○○等所有且供犯前開準走私罪所用之物？現在是否仍存在？何以
不予宣告沒收？未予釐清論述明白，難謂無應於審判期日調查之證據而未予調查及理
由不備之可議。(三)、有罪判決書所記載之犯罪事實，為論罪科刑適用法律之基礎，故
凡與適用法令有關之重要事項，必須詳加認定，明確記載，然後於理由內敘明所憑以
認定之證據及理由，始足為適用法令之依據。若事實未有記載，而理由加以說明，為
理由失其依據。如事實有記載，理由未予說明，則為理由不備，按諸刑事訴訟法第三
百七十九條第十四款規定，其判決當然為違背法令。又毒品危害防制條例第十九條第
一項有關犯同條例第四條至第九條、第十三條或第十四條第一項、第二項之罪者，供
犯罪所用或因犯罪所得之財物均沒收及不能沒收時追徵價額或以財產抵償之規定，以
供犯罪所用或因犯罪所得之財物屬於犯人所有者，始得宣告沒收。原判決認甲○○、
乙○○犯毒品危害防制條例第四條第二項之罪，惟事實欄僅認定記載於前開時地為警
當場查獲乙○○，扣押0000000000號行動電話一支等情，對於該行動電話
究屬何人所有？如何屬於犯人等供犯罪所用或因犯罪所得之物，未為明確之認定記載
，已不足為適用毒品危害防制條例第十九條第一項宣告沒收之依據，原判決卻於理由
四謂行動電話一支係供上訴人等運輸毒品入境犯罪所用之物，其此部分理由之說明亦
失其依據。上訴人等上訴意旨分別指摘原判決不當，尚非全無理由，應認仍有撤銷發
回更審之原因。
據上論結，應依刑事訴訟法第三百九十七條、第四百零一條，判決如主文。
中      華      民      國     九十     年     十一     月      一      日
                              最高法院刑事第四庭
                                  審判長法官  董  明  霈
                                        法官  丁  錦  清
                                        法官  林  茂  雄
                                        法官  王  居  財
                                        法官  張  祺  祥
      右正本證明與原本無異
                                              書  記  官
中      華      民      國     九十     年     十一     月      七      日
                                                                        ｖ


司法院資訊處製作；財團法人民間司法改革基金會備份。
